【裁判字號】    97,家上,35
【裁判日期】    971119
【裁判案由】    離婚
【裁判全文】
臺灣高等法院高雄分院民事判決
上  訴  人  乙○○
（送達代收人：丙○○
被  上訴人  甲○○○
訴訟代理人  李明益律師
上列當事人間請求離婚事件，上訴人對於中華民國97年4 月10日
台灣高雄地方法院96年度婚字第1052號所為判決提起上訴，本院
於民國97年11月5 日言詞辯論終結，判決如下：
    主    文
上訴駁回。
第二審訴訟費用由上訴人負擔。
    事實及理由
一、被上訴人起訴主張：(一)兩造於民國（下同）59年4 月8 結婚
    ，育有子女2 人，均已成年，並已成家立業，惟上訴人自88
    年起，性情大變，對被上訴人表現極為冷淡，漠不關心，且
    早出晚歸。尤有甚者，上訴人晚上雖有回家睡覺，但卻不跟
    被上訴人同房，而獨自睡於客廳或臥室地板，讓被上訴人深
    感不解與訝異。其間據友人傳聞，上訴人在外另有新歡，且
    被上訴人於上訴人自用小客車上經常發現放置賓館、旅社之
    梳子、肥皂、刮鬍刀及一大包威而剛等物品，讓被上訴人漸
    感傳聞不虛，非空穴來風，嗣據了解，上訴人與其外遇對象
    在高雄縣路竹鄉○○村○○路352 巷40號租屋同居，而其外
    遇對象竟然是被上訴人之好友即訴外人蔡來珠，被上訴人獲
    悉此情，有如晴天霹靂，精神上受到嚴重打擊，致長期以來
    罹患重鬱症，須服藥控制。訴外人蔡來珠之妹亦曾至被上訴
    人住處哭訴上訴人與其姊即訴外人蔡來珠之婚外情，希望上
    訴人斬斷情絲，迷途知返，避免造成兩個家庭不幸，無奈上
    訴人知迷不悟，兩造從此交惡至今，即使被上訴人就醫期間
    ，上訴人對被上訴人亦不加聞問，且仍與訴外人蔡來珠暗通
    款曲，讓被上訴人精神倍受煎熬，痛苦萬分，已達不可忍受
    之程度。(二)另被上訴人於93年11月間，無意中發現上訴人記
    事本乙冊，內載自90年8 月8 日起至92年7 月20日間上訴人
    與外遇對象戀情內載：「你回來了嗎？有沒有打電話來？」
    、「好想你喔我到高雄去」」、「當你傳來的簡訊每一信息
    ，多說你不後悔，愛上我」、「如我倆愛情長跑」、「近二
    年相知」、「在四年餘的相處」等語，此豈為個人文字創作
    ，上訴人所辯自無可採。(三)綜上，上訴人自89年起確有婚外
    情，且拒不與被上訴人同房，已造成被上訴人精神上痛苦，
    且致兩造感情嚴重破裂，交惡至今，無法復合，顯見兩造間
    已缺乏互信基礎，無法維持婚姻生活而生婚姻之破綻，即屬
    有重大事由難以維持婚姻，此係屬可歸責於上訴人之事由，
    爰依民法第1052條第1 項第3 款不堪同居虐待及同條第2 項
    之規定擇一請求法院判准被上訴人與上訴人離婚。並聲明：
    (一)准被上訴人與上訴人離婚。(二)訴訟費用由上訴人負擔。
二、上訴人則以：(一)兩造結縭迄今已逾37年，相攜走過大半人生
    ，期間兩造時常相伴出遊，每遇上訴人公司或所屬公會辦理
    活動，上訴人總邀被上訴人共同出席，一向和諧美滿，亦為
    上訴人同事、同業所周知。37年來兩造生活當中，雖偶有勃
    谿、爭執，非得謂之「虐待」，倘夫妻稍有口角、冷戰即為
    「虐待」，夫妻相處豈不隨時兢兢以待？(二)被上訴人稱上訴
    人曾與訴外人蔡來珠外遇、同居，全屬不實，上訴人除出差
    或出國不得已外宿外，並無離家之紀錄，何來與人外遇同居
    之情事？被上訴人以上訴人車輛上置放之物品，妄加臆測、
    誣枉上訴人，羅織上訴人對婚姻不忠之假象，實為無據。被
    上訴人私自進入上訴人辦公室，撕走上訴人日常隨手筆記中
    一部，以上訴人隨手塗鴉、創作之詩文，斷章取義、誣指為
    上訴人外遇之記載，自不得逕予採信。蓋被上訴人明知上訴
    人素愛寫作，手冊中所記載，係個人文字創作，豈能以記載
    於手冊之文藝創作，即遽予揣測，更何況該手冊係為上訴人
    私人文件，被上訴人非法取得，本應不得為訴訟之證據，被
    上訴人為達到請求離婚之目的，如此誣陷上訴人，實令上訴
    人情何以堪？(三)被上訴人個性易感，常對細微事物過分敏感
    ，甚至常有多疑、猜忌。雖被上訴人已有針對精神與心理之
    疾病，持續就醫治療，然其改善誠為有限。被上訴人改為門
    診治療後，上訴人每每陪同求醫問診，被上訴人卻時常指責
    上訴人不帶他就醫，令上訴人不解且擔憂。至於被上訴人所
    稱之「婚外情」實係其多疑猜忌而生，此觀被上訴人就診表
    示：「我當初嫁給我先生時，就知道他有外遇，而自己心知
    肚明是怎麼對我的，…。」（參見一審卷國軍高雄總醫院病
    歷92、11 、21 ，卷120 頁）「先生外遇20多年，最近1 、
    2 年變本加厲，對我態度不好，好像想監督我，覺得我在丟
    他的臉。」（參見一審卷國軍高雄總醫院病歷92、7 、8 ，
    卷114 頁）「我覺得我的那些朋友都和我先生有染，他們在
    作什麼自己心裡明白…。」（參見一審卷國軍高雄總醫院病
    歷92、11、25，卷121 頁），事實上被上訴人個性常對細微
    事物過分敏感，而有多疑、猜忌。對於上訴人之規勸，總覺
    得是在監督她、管她，而上訴人如對被上訴人其他朋友態度
    較好，被上訴人即懷疑與上訴人有染，雖上訴人多次帶同被
    上訴人持續就醫治療，然其改善誠為有限。惟不得以被上訴
    人之猜忌揣測，即認定上訴人有虐待之情事。(四)被上訴人另
    稱上訴人拒不與其同房乙節，更非屬實，蓋上訴人無法與被
    上訴人同房，係因被上訴人拒絕之緣故，而非上訴人，此觀
    被上訴人於就診時表示：「…，不用讓我先生來陪我，…他
    會碰我，會管我，我不要…。」（參見一審卷國軍高雄總醫
    院病歷92、11、19，卷119 頁），由此可知拒絕同房者為被
    上訴人，並非上訴人。(五)再者，果如被上訴人所稱上訴人於
    93 年11 月間，即知悉上訴人於89年起與他人外遇，且上訴
    人冷漠以對甚拒與之同房，造成被上訴人精神痛苦，無法復
    合云云（上訴人否認之），純係被上訴人臆測之想法，尤其
    此5年 多來上訴人為增進夫妻情感，經常偕同被上訴人相伴
    出遊，更無所謂冷漠以對之說，被上訴人主張顯不符合常理
    。(六)被上訴人指摘上訴人對其有不堪同居之虐待，然卻對「
    虐待」之事實，無法證明，或所持之證明無法構成該法條所
    稱之「虐待」，上訴人並無給予被上訴人身體上或精神上之
    虐待，且觀被上訴人所稱「虐待」乙節，無非係指上訴人有
    婚外情，以及拒不與被上訴人同房，然查被上訴人所謂「婚
    外情」「外遇」等情，實係伊揣測多疑所生並非事實，被上
    訴人雖傳訊證人李怡嫻到庭，作為證明上訴人自89年有「婚
    外情」，然查證人所知均為被上訴人轉述，此為「傳聞證據
    」，自不得採為證據，而其表示上訴人有怪異行為，亦無法
    證明為「婚外情」之證據，況查，經詢問證人如何得知上訴
    人外遇現在還仍然持續中，證人表示係因為上訴人對被上訴
    人仍然冷淡，除此之外沒有其他證據（參見一審卷97年2 月
    21日言詞辯論筆錄），是被上訴人所述之「婚外情」實非事
    實，不足採信。(七)民法第1052條第2 項之規定，所稱之重大
    事由，須於客觀上有不能繼續婚姻之事實，主觀上亦有不能
    繼續之情事方得成立。被上訴人係因其多疑之個性，以臆測
    揣認之方式，編造上訴人有婚外情之情事，然則事實上，上
    訴人並無婚外情，且上訴人亦多次帶同被上訴人前往醫院就
    診，同事、同業聚會或旅遊，亦均帶同被上訴人參加，觀諸
    被上訴人於就診時亦曾表示：「我來這裡住院只是暫時逃避
    一些事情，我已經過32年那種日子，別人看到我跟先生很恩
    愛，其實那是表面上，我壓力好大喔！」（參見一審卷國軍
    高雄總醫院病歷91、2 、22，卷96-97 頁），是上訴人確實
    在客觀上已努力維繫婚姻，僅因被上訴人猜忌疑心之病情，
    始致被上訴人無法接受上訴人，故上訴人並無足以構成離婚
    之重大事由，自不得僅以被上訴人主觀上之錯誤認知，驟予
    認定。蓋婚姻相處旨在互重、互諒，不同個性、養成背景之
    個體，處於共同婚姻生活之下，情感之表達各有不同，不能
    以一方之觀感為憑藉，遽予認定兩人有構成離婚之重大事由
    。(八)縱退萬步言，被上訴人於狀紙所稱渠於93年11月間知悉
    上訴人於89年起與他人外遇云云（上訴人否認之），依民法
    第1053條規定：「對於前條第一款、第二款之情事，有請求
    權之一方，於事前同意或事後宥恕，或知悉後已逾六個月，
    或自其情事發生後已逾二年者，不得請求離婚」，其立法無
    非在於對此違反婚姻忠貞義務之情事，應儘速行使權利，如
    逾越時效即不得再行主張，被上訴人所稱「婚外情」乙節，
    純係被上訴人臆測之想法，而其提出之證據均在93年11月以
    前，其他並無證據足以證明上訴人迄今仍有所謂「婚外情」
    之情事，是被上訴人主張之事實縱認屬實亦已罹於時效，而
    不得再行主張等語資為抗辯。並聲明：(一)被上訴人之訴駁回
    。(二)訴訟費用由被上訴人負擔。
三、原審判決上訴人敗訴，上訴人不服，於本院聲明：(一)原判決
    廢棄。(二)被上訴人於第一審之訴全部駁回。(三)第一、二審訴
    訟費用由被上訴人負擔。
    被上訴人答辯聲明：(一)上訴駁回。(二)第二審訴訟費用由上訴
    人負擔。
四、被上訴人主張，兩造於59年4月8日結婚，育有子女二人，均
    已成年，現兩造婚姻關係仍存續中等情，業據其提出戶籍謄
    本一份為證，且為上訴人所不爭執，此部分自堪信為真實。
五、被上訴人主張，上訴人自88年、89年間起有婚外情，被上訴
    人因而得憂鬱症等情，業據其提出被上訴人之診斷證明書、
    上訴人親筆之記事本節文、上訴人躺在地上、沙發上睡覺之
    相片8 張（見一審卷第11至21頁、第38至39頁、第51至53頁
    ）上訴人雖辯稱，該記事本手冊中所記載係個人文字創作云
    云，惟查，該記事本內載：「好想你喔! 我到高雄去」」、
    「當你傳來的簡訊每一信息，多說你不後悔愛上我」、「如
    我倆愛情長跑」、「近二年相知」、「在四年餘的相處」、
    「不後悔選擇妳」、「好想你、朝多想思、難以忘懷、願長
    長久久」等充滿愛戀繾綣的字句，並有記載，「到高雄去」
    之字句，其所辯係個人文字創作云云，實難採信。另據證人
    即兩造之女李怡嫻於原審證稱：「（問：就你所知，被告（
    上訴人）從89年開始是否有婚外情？）有的。（問：如何判
    斷有？）從簡訊中判斷，就是原告（被上訴人）訴訟代理人
    提出的簡訊資料。（問：是否如同原告起訴時提出本院卷附
    第6 至10頁所附的資料？）是的。（問：你是否有看過被告
    的外遇對象？時間？地點？）有的，他們會來我家跳舞，因
    為被告外遇的對象是我母親的朋友，我是從簡訊、照片知道
    是她跟我父親（被告）外遇。從89年我就確定有，因為我在
    那年帶我母親去就醫憂鬱症，這段外遇現在還有。（問：原
    告為何罹患憂鬱症原因？）就我所知是因為被告的外遇，原
    告之前沒有憂鬱症，經過治療之後，並沒有比較好，一直到
    現在才有比較好，因為原告現在沒有住在路竹了。我曾經看
    過被告在清晨的時間躲在車子及頂樓水塔講電話，因為我睡
    在三樓，而頂樓是四樓，我聽到頂樓傳來奇怪的聲音，所以
    才跑上去看到的。另參諸國軍高雄總醫院及大林美濟醫院病
    歷資料可知被上訴人於就診時曾向醫師表示先生有外遇，及
    20餘年曾因先生有外遇而自殺過，最近（指90年）兒子要結
    婚，擔心自己與先生之問題被未來的媳婦知道等情（見一審
    卷第71至126 頁、第139 至162 頁），可見被上訴人之憂鬱
    症與上訴人之婚外情有關，被上訴人此部分主張亦堪採信。
六、綜上，兩造自59年4 月8 日結婚，至上述上訴人之記事簿最
    初記載之日期89年9 月25日時，兩造婚姻已存續30餘年，被
    上訴人亦在89年因查覺上訴人有婚外情而罹患憂鬱症，嗣於
    93年11月間再發覺上訴人之記事簿上充滿愛戀繾綣之字句而
    對象卻非自己時，任何人若處被上訴人此一處境，均會感覺
    遭背叛而難以釋懷，且兩造婚姻因被上訴人無法信任上訴人
    迄今已7 年有餘，被上訴人亦因而罹患憂鬱症，任何人倘處
    於被上訴人相同之處境，均將喪失繼續維持婚姻之意願，系
    爭婚姻自屬有難以維持之重大事由，且可歸責於上訴人，故
    被上訴人主張依民法第1052條第2 項規定請求判准與上訴人
    離婚，自屬正當，原審予以准許，並說明被上訴人另主張依
    民法第1052條第1 項第3 款不堪同居虐待之事由請求離婚無
    再審究之必要，並無不當，上訴意旨求予廢棄改判，為無理
    由，應予駁回。
據上論結，本件上訴為無理由，依民事訴訟法第449條第1項、第
78條，判決如主文。
中    華    民    國    97    年    11    月    19    日
                                家事法庭
                                  審判長法官   蔡文貴
                                  法      官   謝靜雯
                                  法      官   黃科瑜
以上正本證明與原本無異。
如對本判決上訴，須於判決送達後20日內向本院提出上訴狀，其
未表明上訴理由者，應於上訴後20日內向本院提出上訴理由書（
均須按他造當事人之人數附繕本）。上訴時應提出委任律師或具
有律師資格之人之委任狀，並依附註條文規定辦理。
中    華    民    國    97    年    11    月    20    日
                                  書  記  官   邱麗莉
附註：
民事訴訟法第466條之1 ：
對於第二審判決上訴，上訴人應委任律師為訴訟代理人，但上訴
人或其法定代理人具有律師資格者，不在此限。
上訴人之配偶、三親等內之血親、二親等內之姻親，或上訴人為
法人、中央或地方機關時，其所屬專任人員具有律師資格並經法
院認為適當者，亦得為第三審訴訟代理人。第1 項但書及第2 項
情形，應於提起上訴或委任時釋明之。
                                                 w


司法院資訊處製作；財團法人民間司法改革基金會備份。
